臺灣臺南地方法院刑事判決　　　　　　　　　　　　　九十一年度訴字第六二九號
　　公　訴　人　臺灣台南地方法院檢察署檢察官
　　被　　　告　丙○○
　　選任辯護人　查名邦律師
　　　　　　　　江大寧律師
　　被　　　告　甲○○
　　選任辯護人　蘇新竹律師
　　　　　　　　黃溫信律師
　　被　　　告　乙○○
　　選任辯護人　蔡清河律師
　　被　　　告　庚○○
　　選任辯護人　彭冀湘律師
右列被告因貪污治罪條例等案件，經檢察官提起公訴 (九十年度偵字第一０七二九號
、九十一年度偵字第五五八０)，本院判決如左：
    主  文
丙○○、甲○○、乙○○、庚○○均無罪。
    理  由
壹、公訴意旨（前揭被告涉案部分按起訴書犯罪事實欄依序陳列）以：
一、丙○○係前台南縣歸仁鄉鄉長，甲○○曾任台南縣歸仁鄉公所（下稱歸仁鄉公所
    ）兵役課長兼清潔隊隊長、行政課長、行政課課長兼清潔隊隊長等職務，乙○○
    曾任歸仁鄉公所清潔隊隊長職務，壬○○曾任歸仁鄉垃圾衛生掩埋場（下稱歸仁
    垃圾場）之管理員及清潔隊車輛管理員，辛○○曾任歸仁垃圾場之挖土機操作員
    及管理員，庚○○曾任歸仁垃圾場管理員及清潔隊內勤業務人員，均為依據法令
    從事公務之人員；而癸○○係尚郁環保工程有限公司（下稱尚郁公司）之實際負
    責人。緣尚郁公司於民國八十八年十二月二日，向歸仁鄉公所申請進入歸仁垃圾
    場傾倒廢棄物，經鄉長丙○○核准發予進場證，有效期限為八十八年十一月三十
    日起至八十九年十一月二十九日止；又經數次展延進場至九十年四月二日歸仁垃
    圾場封場止。八十九年一月四日，癸○○為使尚郁公司得以投標位於台南縣善化
    鎮之台灣省菸酒公賣局成功啤酒廠廢棄物清運招標工程（下稱成功啤酒廠招標工
    程），即至歸仁鄉公所，請時任兵役課長兼清潔隊隊長之甲○○出具一紙同意書
    ，而甲○○明知歸仁鄉公所所核准尚郁公司進場之廢棄物種類並不包含廢堆酒板
    ，竟與癸○○、庚○○共同基於犯意之聯絡，由甲○○指使庚○○繕打一紙同意
    書（日期為八十九年一月三日），將「歸仁鄉公所同意尚郁公司清除一般事業廢
    棄物（含廢堆酒板）進入歸仁垃圾場」之不實事項登載於職務上所掌之文書上，
    且故意不予記載營業範圍限台南縣歸仁鄉轄區之事項，並由甲○○將此同意書登
    載於用印紀錄簿，經不知情之歸仁鄉公所秘書李錦泉核准，交由不知情之負責公
    所發文業務人員謝淑玲蓋用公所大小官章後，交予癸○○。癸○○即基於概括之
    犯意，連續於八十九年一月十四日及八十九年三月八日，行使上開登載不實之同
    意書，以尚郁公司之名義投標成功啤酒廠第七次及第九次招標工程，惟均因投標
    廠商標價過高而流標；嗣癸○○為符合成功啤酒廠招標工程係以年度為單位之規
    定，又於八十九年六月二十六日，請甲○○再行出具一紙進場期限至八十九年十
    二月三十一日止之同意書，甲○○即基於前揭公務員登載不實文書之概括犯意，
    明知當時歸仁鄉公所核准尚郁公司進場之期限僅至八十九年十一月二十九日，仍
    指使庚○○繕打一紙登載「歸仁鄉公所同意尚郁公司清除一般事業廢棄物（含廢
    堆酒板）進入歸仁垃圾場，日期八十八年十一月三十日至八十九年十二月三十一
    日止」等不實事項，且故意不予記載營業範圍限台南縣歸仁鄉轄區事項之同意書
    （日期為八十九年六月二十三日），並由庚○○將此同意書登載於用印紀錄簿，
    經具有犯意聯絡時任清潔隊隊長之乙○○層轉知情之丙○○核准，交由謝淑玲蓋
    用公所大小官章後，交予癸○○。癸○○復基於前揭行使公務員登載不實文書之
    概括犯意，於八十九年六月二十九日，行使該同意書，以尚郁公司之名義投標成
    功啤酒廠第十一次招標工程，惟亦未得標；足以生損害於歸仁鄉民眾及歸仁鄉公
    所。（即下稱起訴書犯罪事實一）
二、八十九年七月十四日尚郁公司為符合公民營廢棄物清除處理機構管理輔導辦法第
    二十三條「清除、處理機構經營廢棄物清除、處理業務，應與委託人訂定契約書
    ，並於訂定契約書之次日起十五日內，檢具該契約書，送直轄市或縣（市）主管
    機關備查。」之規定，向歸仁鄉公所函報七十五家委託代為清運廠商合約書辦理
    核備，經歸仁鄉公所以歸字第一０六九八號收文，因該七十五家廠商均非屬歸仁
    鄉轄內，承辦人戊○○即簽擬「一、依本鄉掩埋場管理辦法第五條規定，非本鄉
    境內工廠所產生之廢棄物不得進場。（如附件）二、尚郁公司欲本所審核之七十
    五家公司均非本鄉境內工廠，通知該公司此七十五家工廠均不准進場，並不予核
    備。」等意見，經代理秘書之民政課課長寅○○核章後，將上開公文送交丙○○
    批示，詎丙○○竟不予批示，並假借職務上之機會，逕將合約書私下退還予尚郁
    公司，而隱匿其職務上掌管之文書。（即下稱起訴書犯罪事實二）
三、九十年四月二日歸仁垃圾場封場後，丙○○、甲○○與辛○○復共同基於圖尚郁
    公司不法利益之概括犯意聯絡，甲○○與辛○○復共同基於圖丁○○不法利益之
    概括犯意聯絡，辛○○復基於圖己○○父子及群眾公司不法利益之概括犯意，連
    續允許尚郁公司、丁○○、己○○父子及群眾公司免費進場傾倒廢棄物，使尚郁
    公司、丁○○、己○○父子及群眾公司因而獲得免繳進場費之不法利益，而辛○○則仍連續按月向尚郁公司收受賄賂三萬元及按每車次三千元之代價，向己○○
    父子收受賄賂，總計向尚郁公司收受賄賂二萬元，向己○○父子收受賄賂約六萬
    元，又於九十年六月十九日，向丁○○收受賄賂三萬元；甲○○則於九十年六月
    八日下午二時許，在台南縣歸仁鄉「阿堂海產店」內，收受尚郁公司委請基於幫
    助行賄犯意之辛○○所轉交之不詳金額賄賂。（即下稱起訴書犯罪事實五）
四、辛○○原係歸仁鄉公所臨時僱用人員，為升任正式僱用人員，乃於九十年一月間
    某日透過癸○○向丙○○請託，丙○○遂與癸○○共同基於犯意之聯絡，對於職
    務上之行為，由癸○○出面向辛○○要求三十萬元之賄賂，經辛○○應允後，丙○○即於九十年一月十八日發布人事令，自九十年一月十七日起，僱用辛○○為
    清潔隊試用隊員（須試用三個月，期滿成績合格即予以正式僱用），並於九十年
    二月間某日，在台南縣仁德鄉○○路二二七號尚郁公司內，由癸○○向辛○○收
    受三十萬元之賄賂，作為丙○○參與民主進步黨（下稱民進黨）立法委員黨內初
    選之費用。（即下稱起訴書犯罪事實六）
五、因認丙○○、甲○○、乙○○、庚○○四人均涉有刑法第二百十三條之公務員共
    同登載不實罪嫌；丙○○、甲○○又涉有貪污治罪條例第四條第一項第五款之共
    同違背職務收賄罪嫌；同條例第六條第一項第四款公務員對於主管或監督事務共
    同圖利罪嫌；丙○○另涉有刑法第一百三十條之隱匿職務上掌管文書罪嫌。
貳、按刑事訴訟法上關於事實之認定，應憑證據，如未能發現相當證據，或證據不足
    以證明，自不能以推測或擬制之方法，以為裁判基礎；所謂認定犯罪事實之證據
    ，係指足以認定被告確實有犯罪行為之積極證據而言，該項證據自須適合於被告
    犯罪事實之認定，始得採為斷罪資料；另刑事訴訟上證明之資料，無論其為直接
    證據或間接證據，其為訴訟上之證明，均需達於通常一般之人均不致有所懷疑，
    而得確信其為真實之程度，始得據為有罪之認定，若其關於被告是否犯罪之證明
    未能到達此程度，而有合理性懷疑之存在，即應為被告無罪之諭知；其以間接證
    據斷罪時，尤需基於該證據於直接關係，雖僅足以證明他項事實，而由此他項事
    實，本乎事理作用足以證明待證事實者，方為合法，若憑空之推想，並非間接證
    據；且認定不利於被告之事實，須依積極證據，苟積極證據不足為不利於被告事
    實之認定時，即應為有利於被告之認定，更不必有何有利之證據；且積極證據不
    足以證明犯罪事實時，被告之抗辯或反證屬虛偽，仍不能以此資為積極證據應予
    採信之理，最高法院三十年上字第四八二號、同年上字第八一六號、二十九年上
    字第三一０五號、四十年台上字第八六號、七十六年度台上字第四九八六號、三
    十二年度上字第六七號判例均可資參照。
參、訊之被告四人均否認犯行，丙○○辯稱：伊自八十七年三月一日至九十一年二月
    二十八日擔任歸仁鄉長，有權核發歸仁垃圾場進場許可函之權利。臺南縣政府八
    十八年八月九日的函文要求垃圾場對臺南縣境內清運的垃圾開放進場，伊認為是
    可以接受的，戊○○並不知道相關規定已有修正，且尚郁公司的同意書是要用於
    廢棄物投標之用，伊只是依原來申請內容准予辦理而已，伊未偽造文書。伊與辛○○不熟，癸○○曾拿三十萬元請伊任用辛○○為清潔隊員，惟伊叫癸○○退回
    該筆費用，且向癸○○表示伊不作這種事，伊絕對未向辛○○提及要選立委，需
    要經費贊助。且鄉長是民選的，鄉長室是開放的，附有七十五家廠商合約書的函
    文，伊似曾見過，就放在鄉長桌上，伊未批註，亦不清楚該函文去向，伊未隱匿
    該文書；甲○○辯稱：八十九年一月核發與尚郁公司之同意書在鄉公所核准的進
    場期限內，並未違法。八十九年六月第二份同意書，因乙○○接任清潔隊長不到
    二個月，鄉長電請伊前往幫忙，伊認為「廢堆酒板」係廢木柴，在尚郁公司清運
    許可證範圍內，日期雖與尚郁公司核准日期有出入，惟曾報請鄉長同意，且同意
    書均依鄉公司例稿製作，營業圍部分並非故意不記載，而是臺南縣環保局在八十
    八年八月九日函請臺南縣內各鄉鎮共同解決臺南縣境內的廢棄物，伊有此認識，
    才不記載。伊未曾在「阿堂海產店」收過辛○○轉交的信封；乙○○辯稱：伊是
    在八十九年五月才接任清潔隊長，八十九年六月尚郁公司申請核發同意書的函文
    ，伊的角色係承下轉上，承辦人戊○○既已加註不予核發的意見，伊在公文上蓋
    章，未加註意見，應係同意戊○○，事後鄉長批示依原申請核發，伊依指示辦理
    ，伊並未其他人有犯意聯絡；庚○○辯稱：二份同意雖係伊繕打，惟均係依甲○○指示辦理，且伊不是承辦人，無法對該函文表示意見，伊只是聽命繕打，且本
    件同意書上所載的「廢堆酒板」為廢木材，屬環保署核定一般事業廢棄物（Ｄ類
    ），應可進入歸仁垃圾場傾倒。
肆、本院查：
一、關於起訴書犯罪事實一部分
（一）歸仁鄉公所出具與尚郁公司之二紙同意書的法律依據？誰有權核定？核定時有
      無法令限制？
    (1)廢棄物清理法於中華民國九十年十月二十四日經總統（９０）華總一義字第９
      ０００２０６５００號令修正公布全文七十七條；並自公布日施行，其後雖於
      九十三年六月二日再經修正公布第五十一條條文，惟其他主要條文均未更動。
      本件被告等人被指訴涉嫌公務員登載不實犯行之時間在八十九年一月及六月間
      ，時間在九十年十月二十四日廢棄物清理法大修正前，故此部分犯行與廢棄物
      清理法有關部分，應適用九十年十月二十四日修正前（即八十九年一月十九日
      修正公布）之該法規定，合先敘明。
    (2)依八十九年一月十九日修正公布之廢棄物清理法第四條規定，本法所稱之主管
      機關：在中央為行政院環境保護局；在直轄市為直轄市政府，在縣（市）為縣
      （市政府）。同法第五條規定：本法所稱之執行機關，為直轄市政府環境保護
      局、縣（市）環境保護局及鄉（鎮、市）公所。同法第二十條規定，公民營廢
      棄物清除處理機構經營廢棄物之貯存、清除或處理業務，應列明專業技術人員
      與貯存清除、處理之工具、方法設備及場所，向地方主管機關申請核發許可證
      。參照當時有效（已於九十一年十月九日經行政院環境保護署明令廢止）之公
      民營棄物清除處理機構管理輔導辦法第七條第一項第一、二款之規定，不論申
      請第一類或第二類廢棄物之清除許可證，均須檢具「執行機關同意清除、處理
      之證明文件」（詳該條第一項第一、二款第七目的規定）。換言之，在舊法時
      代，一般之廢棄物清除機構（多為民間自行籌資設立之環保公司），欲取得廢
      棄物清除許可證，固須向主管機關即縣（市）政府（直轄市除外）申請，惟在
      申請許可證之前，尚須取得執行機關即鄉（鎮、市）出具「同意清除、處理之
      證明文件」（下稱進場許可函）。本件犯罪事實一所指歸仁鄉公所出具之同意
      書雖係尚郁公司參與善化啤酒廠廢棄物清運工程所須提出之文件，與進場許可
      函無關，惟該同意書應係源於上開法令規定要求清除機構須先取得鄉公所出具
      之進場許可函，方得申請清除許可證。各公、民營事業機構關於廢棄物清除事
      宜招標時，在審核廢棄物清除機構（多為民營的環保公司）的資格時，方要求
      參與招標之清除機構須出具鄉（市、鎮）公所同意進入轄區垃圾場之同意書。
    (3)上開進場許可函既由鄉（鎮、市）公所出具，依照八十八年一月二十五公布的
      地方制度法第二十條第五款規定，關於環境衛生事項─鄉（鎮、市）廢棄物清
      除及處理，屬鄉（鎮、市）自治事項。同法第五十七條第一項規定，鄉（鎮、
      市）公所置鄉（鎮、市）長一人，對外代表該鄉（鎮、市），綜理鄉（鎮、市
      ）政。故本件起訴書犯罪事實一中之「同意書」，依當時有效的法令，歸仁鄉
      長即被告丙○○依規定有權核定，應可認定。
    (4)與鄉（鎮、市）自治事項的廢棄物清除事宜有關的進場許可函之出具，雖屬鄉
      政一環，依法由鄉長綜理，惟在核具時，依當時有效之環保法令，是否設有其
      他限制？此部分本院查閱相關規定，復查無設有限制之明文，經傳訊臺南縣環
      境保護局當時承辦人楊繡勳到場證稱「法令沒有規定，由鄉公所自己的體系來
      作成決定」（詳九十四年一月六日審判筆錄十一頁）。故鄉（鎮、市）公所出
      具「執行機關同意清除、處理之證明文件」，依當時之法令規定，鄉長核具時
      ，關於清除機構准予進場期間之長短、垃圾來源範圍等項並無限制，亦可認定
      。同理，關於須受法令限制之進場許可函，鄉長在核准時並不受任何限制，本
      件犯罪事實一之「同意書」，鄉長在出具時，亦無法令之限制，應可認定。
（二）「廢堆酒板」是否在尚郁公司核准進入歸仁垃圾場傾倒之廢棄物範圍？
    (1)「廢堆酒板」究係何種廢棄物，有無超出尚郁公司許可證之核准範圍？公訴人
      在起訴時即未依當時環保局公布的各種函令解釋提出有力之證明，在審理過程
      亦未提出可使法院獲得明確認識的證明資料，此部分本應為被告有利之認定。
      本院依字面解釋，認為「廢堆酒板」應屬廢棄的「堆酒板」，而「堆酒板」在
      酒廠各種使用中，可以理解的應是「堆置酒品的木板」，此部分本院認為被告
      丙○○在審理時所稱「堆酒板」即係堆置裝運酒類箱子的棧板，本質上是木頭
      釘成的架子，較合理可採。
    (2)「堆酒板」既可認係木頭釘成的架子，「廢堆酒板」即係廢棄之木板架子，性
      質可認定為廢木材，依尚郁公司之廢棄物清除許可證（臺南縣調查站調查卷宗
      第一卷四三頁，有效期限至八十九年三月十五日）所載許可清除之廢棄物種類
      即包括廢木材，公訴人認為尚郁公司核准進入歸仁垃圾場之廢棄物種類並不包
      括「廢堆酒板」，即屬無據，難以採憑。
（三）本件二紙同意書是否涉有「明知為不實事項而登載於職務上所掌之公文書」？
      是否足生損害於公眾或他人？未在同意書內載明營業範圍是否應負該條罪？
    (1)刑法第二百十三條之偽造文書罪，係公務員明知為不實事項而登載於其所掌公
      文書為構成要件，如僅係辦理不當，而其所登載事項並非不實時，雖應負行政
      責任，尚難遽論以該條之罪，最高法院十九年上字第五００號著有判例可資參
      照。如有應登載事項而故意不予登載，因並無登載行為，即與該法條構成要件
      未合，自難論以該罪，最高法院七十三年臺上字第五二七０號判決亦可參照。
    (2)本件犯罪事實一指被告丙○○等人出具與尚郁公司之同意書計二次，一次在八
      十九年一月四日，一次在同年六月二十六日。八十九年一月四日歸仁鄉公所出
      具之同意書依前揭說明，「廢堆酒板」原在尚郁公司之清除許可證核准範圍內
      ，甲○○、庚○○等人出具該同意書於法並無不合之處，自難指有何登載不實
      之犯行。
    (3)至於同年六月二十六日出具之同意書，雖依臺南縣歸仁鄉八十八年十二月十日
      所清字第一七五二四號函核准尚郁公司進入歸仁垃圾掩埋場之期限自八十八年
      十一月三日起至八十九年十一月二十九日止，有該函稿及清除許可證在卷可參
      （詳前揭調查卷宗第一卷三四頁、附件卷（三）五一頁），而同意書（調查卷
      宗第一卷五三頁）記載日期至八十九年十二月三十一日止，較尚郁公司當時有
      效之進場期限多出二日。惟該同意書依前揭（一）之(4)的說明，屬鄉長權限，
      其內容如何繕具，當時法令並無限制，應認係鄉長的行政裁量權。丙○○當時
      係鄉長，為依法有權出具同意書之人，丙○○為該決定時，縱明知同意書內容
      有超出尚郁公司進場期限二日之問題，惟事屬行政裁量當否之問題，尚與刑法
      第二百十三條之公務員登載不實罪無涉（前揭最高法院十九年第五００號判例
      參照）。
    (4)前後二次同意書雖均未載明尚郁公司之營業範圍，惟依前揭最高法院七十三年
      臺上字第五二七０號判決意旨，認為應登載而故不登載之行為，與刑法第二百
      十三條「登載於職務上所掌公文書」之構成要件未合，不成立該條之罪責。本
      件被告等人縱未在同意書上載明尚郁公司營業範圍，依法本難論以該條之罪。
      況臺南縣環保局於八十八年八月六日召開「本縣事業廢棄物除處理因應措施」
      ，作有研商會會議紀錄一份，詳本院卷（一）三六二頁以下，其中結論第一點
      即「因本府已開放清除機構之營業地區為臺南縣轄內，請各公所開放其他鄉鎮
      垃圾進場，以共同解決本縣事業廢棄物問題」，被告等人引此作為未在同意書
      登載尚郁公司營業範圍之依據，本院認為尚非無稽，亦難據此遽謂被告等人不
      登載營業範圍，即有登載不實之犯行。
    (5)尚郁公司要求歸仁鄉公所二次出具同意書，以參加成功啤酒廠之招標，惟二次
      參與招標結果，均未得標，此已載明於起訴書犯罪事實一，則該二紙同意書是
      否造成他人之損害？非無可疑。況尚郁公司事後，經歸仁鄉公所於八十九年十
      一月九日所清字第一五六七一號函同意延展其進場期限至九十年五月二十九日
      ，有該函稿在卷可按（調查卷宗第一卷六四頁），由事後觀察，尚郁公司在八
      十九年十一月二十九日期限屆至前，即已合法取得延展進入歸仁垃圾掩埋場之
      期限至九十年五月二十九日，換言之，案發後客觀資料呈現：尚郁公司自八十
  八年十一月三日至九十年五月二十九日止，均得合法進入歸仁垃圾場，則被告
      丙○○、甲○○、庚○○、乙○○等人在八十九年六月二十六日出具尚郁公司
      從八十八年十一月三日至八十九年十二月三十一日止得進入歸仁垃圾掩埋場之
      同意書，究竟足以造成何人之損害？實難論定。
（四）結論
      綜上所述，歸仁鄉公所雖於八十九年一月及六月間二度出具同意書與尚郁公司
      ，惟八十九年一月出具之同意書，內容均在尚郁公司之清除許可證範圍內，並
      無不實，自不成立公務員登載不實罪。八十九年六月出具之同意書，其內容記
      載之最後期限雖超出尚郁公司當時核准之進場期限二日，惟本院認為同意書之
      出具事屬鄉長的行政裁量權，其內容既無法令規定限制，鄉長有權作成任何內
      容，惟其當否應負行政責任，與刑責無涉。且該同意書記載之進場期限（八十
      九年十二月三十一日）在事後尚郁公司取得之進場期限（九十年五月三十九日
      ）之前，是否足生損害於他人或公眾，本院認為尚非無疑。至於二份同意書未
      登載營業範圍，依最高法院判例意旨認為故不登載，本身即無「登載」行為，
      與刑法第二百十三條之規定不合，且臺南縣政府於八十八年六月間即有決議，
      要求各公所開放臺南縣轄其他各公所之垃圾進場，故同意書未記載尚郁公司的
      營業範圍，本院認為與刑法第二百十三條之要件未符。而二份同意書尚郁公司
      持以參與招標，均未得標，事後尚郁公司亦合法延展進入歸仁垃圾場的期限至
      九十年五月二十九日，亦難認造成他人之損害，本院認為被告丙○○、甲○○
      、庚○○、乙○○等人參與該二份同意書之製作過程，與刑法第二百十三條之
      登載不實罪要件未合，不能證明被告四人犯刑法第二百十三條之罪，依法自應
      為無罪之諭知。
二、關於起訴書犯罪事實二部分
（一）歸仁鄉公所八十九歸字第一０六九八號文關於尚郁公司報請核備之七十五家委
      託代為清運廠商合約書去向？
    (1)公訴意旨認被告丙○○隱匿上開申核備函（詳調查卷宗第一卷五四頁）所附七
      十五家清運廠商合約書，逕行還尚郁公司，主要係依證人寅○○偵查結證供稱
      ：這公文原屬清潔隊業務，當時因秘書請假，由伊代理，所以才會在該公文蓋
      章，其上有一「代」字，依公文流程應該是要送由鄉長批示等語，及證人戊○○亦於偵查中證稱：伊將此公文呈閱回來後，發現鄉長未批示，而且附件也不
      見了。然後伊去問鄉長附件為何不見了，並要他批示，鄉長說附件已還給尚郁
      了，公文這樣就好了，不用批示等語（見九十偵字第一０七二九號卷第四三六
      頁反面及第四四二頁正面），因認本件尚郁公司函報歸仁鄉公所核備之廠商合
      約書確為被告丙○○所私下退還予尚郁公司。
    (2)惟七十五家清運廠商之合約書在尚郁公司提出申請後究竟有無退還尚郁公司？
      被逢春辯稱：公文簽呈上來，該公文就擺在桌子上面，好像有看到，就擱置在
      桌上，放在未決的盒子那邊，後來我就不知道了，我也沒有批註，鄉長室是開
      放式的，平常也沒有上鎖，該公文的附件何去，我不清楚（詳本院卷（三）二
      八一頁）。丙○○否認將七十五家清運廠商之合約書私下退還與尚郁公司，主
      張並未批註，不知合約書去向。尚郁公司之經理丑○○於本院九十二年七月二
      十三日審理時證稱：我曾經準備七十五家合作廠商之合約書送到歸仁鄉公所備
      查。既然同意備查，那些合約書我們就不能再拿回來（詳本院卷（二）二六六
      至二六七頁）。
    (3)戊○○於九十二年七月十六日本院審理時陳稱：公文處理流程應該是寅○○批
      完後，放在他桌上已批的位置，工友會送到鄉長那邊。我看到公文時，公文已
      經放在我桌上，但是鄉長沒有批示，那時，附件的七十五家廠商的合約書都已
      經不在。我親自再將公文送到鄉長桌上，又再被送回來，於是我親自去問鄉長
      ，鄉長說：「沒關係，這樣就好。」（詳本院卷（二）二二四頁）。依戊○○
      所述，歸仁鄉公所函文之傳送，尚有工友一環，戊○○看到未批示的公文時，
      已無附件七十五家廠商合約書，本件七十五家廠商合約書應在寅○○蓋完章，
      送往鄉長室批示後，送還戊○○之前，這段期內發現遺失。
（二）本件之證據是否足供認定認定丙○○隱匿上開合約書？
    (1)如前所述，歸仁鄉公所函文之傳送，除各該承辦人外，尚有工友一環。而本件
      七十五家廠商合約書應在寅○○蓋完章，送往鄉長室批示後，送還戊○○之前
      ，不知去向。該函文及附件，可能接觸之人，除了前揭寅○○、丙○○外，尚
      有工友及其他在丙○○批示之前可能進出鄉長室之人。
    (2)丙○○有無私下將七十五家清運廠商之合約書退回尚郁公司？除戊○○於偵查
      中明確指述丙○○曾向他提及附件已還給尚郁公司外，並無其他積極證據足資
      佐認戊○○前開指訴為真。況戊○○事後在本院之供述該部分情節則又迴避「
      丙○○曾向他提及附件已還給尚郁公司」之說法，改稱「我問他（指丙○○）
      合約書何處去，並問他的簽註意見，他說：沒關係，這樣就好」（九十二年七
      月十六日，本院卷（二）二二四頁），至於寅○○之說法僅指明該函文在伊蓋
      完章後，應送往鄉長室，惟該函文離開寅○○之後，經手之人尚包括工友及其
      他在丙○○批示之前進出長室之人，既存在其他可能，本院認為寅○○的說法
      尚無法據為認定「該函文在寅○○蓋完章之後確即送往鄉長室，且確係在鄉長
      室經鄉長丙○○抽掉」等構成要件事實。
（三）結論
      本件丙○○被訴隱匿附件合約書之行為，固有戊○○於偵查中之指述為據，惟
      事後呈現之證據資料尚無法明確認定函文附件七十五家廠商合約書的去向。而
      戊○○在審判中關於丙○○有無向伊提及已將合約書還給尚郁公司一節，改口
      不提，僅稱丙○○說沒關係，這樣就好。戊○○偵查中之指述，是否確實可信
      ，即非無疑。寅○○的證述僅可認定在公所的公文流程，該公文及附件合約書
      在寅○○蓋完章後，係送往鄉長室，惟尚難資為丙○○出於隱匿故意，逕行取
      出合約書交還尚郁公司之認定依據。該公文離開寅○○之後，丙○○批示之前
      ，尚有工友及進出鄉長室之人可能接觸，在戊○○證述游移閃爍，復無其他積
      極證據可供佐認，而該公文尚有第三人接觸可能，本院認為依公訴人提出之證
      據欲認丙○○有隱匿附件合約書之行為，尚有不足，依法即應為無罪之諭知。
三、關於起訴書犯罪事實五部分
（一）被告丙○○、甲○○涉嫌對主管事務圖利罪部分：
    (1)公訴意旨認被告丙○○、甲○○涉嫌對主管事務圖利，無非以歸仁垃圾場於九
      十年四月二日起業已封場，然觀諸扣押物編號六─一尚郁公司所取得之歸仁鄉
      公所垃圾場處理費收據中，竟仍有九十年四月二日、三日及四日之收據（影本
      見附件卷(三)第一０八頁至第一一一頁），經訊之被告辛○○供稱：因為甲○○
      告知伊讓尚郁公司繼續進場，所以伊才會堅持收費。本來伊還要繼續開，但甲○○說再開會出事等語。又被告辛○○復供稱：（問：為何至今尚郁之垃圾車
      仍繼續入場）因為癸○○與鄉長、清潔隊長有協調過，是課長甲○○告訴伊的
      ，協調內容不清楚，課長說要讓尚郁公司垃圾車進去，出事的話，癸○○（尚
      郁公司）要自己負責等語（見九十偵字第七三五五號卷第二三頁反面），核與
      被告甲○○於調查筆錄中供稱：在封場後伊雖曾多次要求當時的垃圾場管理員
      辛○○，除本鄉垃圾車外，絕對要禁止所有事業廢棄物的進場，但因尚郁公司
      實際負責人癸○○與丙○○私交甚篤，經常在尚郁公司進出，在鄉長默許下，
      癸○○仍堅持強行非法進入該垃圾場傾倒事業廢棄物，且因已封場，所以每次
      均不用繳交每噸二千元的進場費，這中間因消息外洩，代表會曾多次質詢，環
      保局、南機組、台南地檢署也曾派員查察，所以伊也很害怕，並曾多次向鄉長
      反應，但癸○○仍執意要強行非法進場，伊也無能為力加以制止等語及在九十
      年五月十七日伊曾到尚郁公司（要求）癸○○不要再非法進場傾倒，否則遲早
      會出事，當時丙○○亦在場，癸○○一再表示他的垃圾沒地方倒，一定還要繼
      續非法進入歸仁垃圾場傾倒，要伊不要管，若出事他會負責，伊也只能無奈接
      受等語（見附件卷(一)第十四頁反面及第十五頁正面）相符，並有000000
      0000號電話譯文表第十四頁至第十八頁、尚郁公司（０六）000000
      0號電話譯文表第十二頁及第十三頁所載內容在卷可參，堪認被告甲○○及丙○○於歸仁垃圾場封場後，仍有允許尚郁公司違法進場傾倒，並未予收費等情
      事。
    (2)歸仁垃圾場於九十年四月二日封場後，尚郁公司仍非法進場傾倒等情，固據辛○○陳明在卷，核與尚郁公司經理丑○○於查偵查中所述相合（八十九年他字
      第一三一二號卷四五頁、附件卷（一）四九頁）並有尚郁公司九十年四月二、
      三、四日之垃圾場處理費據在卷可按，固可認定。因辛○○係第一線的垃圾場
      管理員，不可能每輛垃圾車要進場傾倒，均須逐一打電話向清潔隊長及鄉長請
      示後，才決定是否放行。換言之，辛○○對於歸仁垃圾場封場後各環保公司的
      垃圾車能否進出垃圾場有完全的決定權，尚郁公司在封場後猶違法進場場傾倒
      垃圾，是否出於丙○○、甲○○與辛○○的共同圖利尚郁公司所為，除辛○○
      之供述外，尚須有其他積極明確的證據，如鄉長或清潔隊指示放行的手稿、或
      辛○○向上級請示是否放行的電話錄音或第三目擊者現場聽聞指示違法放行或
      請示准予違法進場的具結證詞，方可採認。辛○○的說詞，因其本身自陳因讓
      尚郁公司違法進場而取得每月三萬元的賄賂（此部分本院另行審究），其就此
      部行為尚有刑責待論究，其說詞有重大瑕疵，實難僅憑辛○○片面的說法即遽
      論他刑責。
    (3)辛○○於本院九十四年一月六日審理時自陳伊自垃圾場封後，即按月向尚郁公
      司收取三萬元，向丁○○按每車三千元收取不法規費，此係按之前慣例收取，
      收取後全歸己有，未再分與他人（本院卷（六）該日二一頁、二五頁）。辛○○雖指陳歷歷，係甲○○施壓，要求伊讓尚郁公司繼續違法傾倒（九十年年偵
      字第七三五五號卷三頁、四二頁、九十年偵字第一０七二九號卷二一二頁）。
      惟收取不法規費的人是辛○○，依辛○○所陳伊並未將取得的不法利益，按期
      分層向上級繳付應分撥的金額。甲○○當時為歸仁鄉清潔隊長，丙○○為鄉長
      ，雖均為歸仁垃圾場管理員的上級長官，惟依辛○○所陳，丙○○、甲○○二
      人並未因讓尚郁公司違法進場傾倒垃圾而自辛○○處獲取利益，則丙○○、甲○○二人有無必要與辛○○基於犯意聯絡，共同圖利郁公司，讓尚郁公司違法
      進場，所生的不法規費全歸辛○○一人？本院認為事證呈現如此的事實，謂丙○○、甲○○共同圖利尚郁公司，顯與情理相違。
    (4)起訴書固有引用丁○○與辛○○九十年四月六日提及甲○○的電話譯文，惟該
      譯文僅表現丁○○於前一日曾與甲○○聊天，其餘多為丁○○個人意見，亦與
      甲○○有無圖利尚郁公司無涉。況起訴書所載辛○○的0000000000
      號行動電話（十四頁至十五頁），係辛○○與丁○○另段對話，與本件有關部
      分多為辛○○的陳述，其證明力顯然不及辛○○在偵查及審判中的歷次供述；
      尚郁公司（０六）0000000（十二頁至十三頁）的電話譯文，則係蔡海
      堂在尚郁公司打電話與丙○○、甲○○連繫鄉代表質詢事宜，僅能證明丙○○
      與甲○○與尚郁公司的癸○○確有私誼，惟尚難據此即推論丙○○、甲○○有
      要求辛○○，讓尚郁公司違法進場傾倒垃圾。
    (5)綜上所述，公訴人認丙○○、甲○○共同圖利尚郁公司，讓尚郁公司在歸仁垃
      圾場封場後尚得違法進場，除辛○○的指述外，其餘之電話譯文本認為尚不足
      為被告林逢、甲○○不利認定的依據。且卷內並無證據足以認定辛○○在收取
      賄款前確有徵詢丙○○、甲○○意見。辛○○收取賄款後，依辛○○所述，伊
      並未將賄款分與丙○○、甲○○。亦即此部分除辛○○的指述外，並無證據可
      供採酌，而辛○○關於丙○○、甲○○有共同圖利的說詞，復與情理不合，本
      院認此部分犯罪嫌疑不足，自應為被告丙○○、甲○○有利之認定。
（二）被告甲○○涉嫌違背職務收賄部分
    (1)公訴意旨認甲○○收取賄賂，無非以被告辛○○自調查筆錄以迄偵訊中均坦承
      幫助尚郁公司對被告甲○○行賄乙節，其於調查筆錄中供稱：九十年六月八日
      或九日，子○○○共交付伊五月份賄款三包，其中一包係給伊個人之三萬元，
      另外尚有二包分別要伊轉交給課長甲○○及前任管理員壬○○，伊未拆封直接
      轉交給甲○○及壬○○二人收受等語（見九十偵字第七三五五號卷第四頁正面
      ），於偵查中復供稱：（八十九年六月八日或九日伊向尚郁收受賄款後）當天
      下午二時，伊先到壬○○家將錢交給他，接著到歸仁鄉農會旁「阿棠海產店」
      將賄款轉交給甲○○等語（見九十偵字第一０七二九號卷第二一二頁反面）。
      又參酌扣押物編號三及編號十六等尚郁公司帳冊及帳證資料中，二者於九十年
      六月八日均分別有「進場費十一萬元」及「（支出）付十一萬元」之記載等情
      ，足認被告辛○○此部分之供述屬實，應予採信，並堪認被告甲○○收受賄賂
      之日期為九十年六月八日。
    (2)惟辛○○於本院審理時則供稱：當天我有去尚郁公司拿了三個信封，信封上有
      作記號，至於作什麼記號我不記得了，但只記得一封給壬○○，一封給甲○○
      。我只知道我的部分三萬元，他們二人因為信有彌封，我知道壬○○也是金錢
      ，甲○○的信封摸起來比較薄，裡面是什麼東西我就不清楚（本院九十四年一
      月六日審判筆錄二三頁）。參諸辛○○於九十二年五月二十九日審理時則稱「
      信封袋『應該』是要給他們的好處」（本院卷（二）三六頁）及之前在辛○○
      在偵查中之供述（九十年偵字第七三五五號卷四頁、二五頁、四二、六六頁；
      九十年偵字第一０七二九號卷二一三頁），均未陳明伊知悉交與甲○○的信封
      內裝的係金錢，而甲○○又矢口否認曾於上揭時日在「阿堂海產店」自辛○○
      手取得信封，則甲○○究有無於該日前往「阿堂海產店」已有可疑。且縱使辛○○指述交付三個信封一節為真，該信封內摸起來比較薄的東西是否金錢？還
      是其他物件（如函文、稿件均非無可能）？依卷內資料，均難論定。況依前揭
      公訴人指為甲○○收賄依據的尚郁公司九十年六月八日帳冊記載「進場費十一
      萬元」，辛○○自陳伊收到的信封內有三萬元，該筆費用如係全數用於賄賂，
      則應尚餘八萬元，依公訴意旨推論應由甲○○與壬○○平分八萬元，則甲○○
      、壬○○一人應分得四萬元，如裝在相同的信封內，依常情應該比辛○○的信
      封厚，而辛○○卻又在審理庭明確供稱「甲○○的信封摸起來比較薄」，則辛○○之陳述顯與公訴人據以推論甲○○確有收賄依據之物證─帳冊登載不符，
      尚郁公司之帳冊資料，即難資為辛○○陳述屬實的認定依據。
    (3)甲○○在九十年六月曾在「阿堂海產店」前收取辛○○代為交付之尚郁公司賄
      賂─信封一包，雖經辛○○於偵審時指陳歷歷，惟公訴人引為此部分論述的物
      證─尚郁公司同日的帳冊十一萬元的記載，無法作為信封內的物品確係現金的
      認定依據，詳如前述。此部分僅剩辛○○的指述，而辛○○的指述復無法明確
      認定信封內所裝之物係現金賄款，此部分甲○○收取賄賂的犯行即屬無法證明
      ，依法應為無罪之諭知。
四、關於起訴書犯罪事實六部分
（一）公訴意旨認為丙○○收受辛○○三十萬元賄款，無非以同案被告辛○○於九十
      年六月二十七日及九十一年三月二十八日偵訊中分別供稱：鄉長是說他要參加
      民進黨內立委初選，他說立委看板費用約三十萬元，叫癸○○告訴伊那三十萬
      元要伊出。三十萬元是自伊父親歸仁鄉農會領出來交癸○○轉交給丙○○鄉長
      。伊三十萬元是拿到尚郁公司交給癸○○的等語及是壬○○向癸○○說要升伊
      為正式人員，結果癸○○來向伊說要升伊為正式人員，但要求伊準備三十萬元
      ，有需要再向伊拿等語，並否認被告癸○○所稱係因其表示欠丙○○人情，主
      動出資三十萬元幫助丙○○參與黨內初選乙節在卷（分見九十偵字第七三五五
      號卷第二三頁正面及九十偵字第一０七二九號卷第二一三頁反面及第二一四頁
      正面），復有被告辛○○所提出之其父蔡福聯之歸仁鄉農會活期存款存摺影本
      一份（見九十偵字第七三五五號卷第四七頁至第五一頁）在卷可參，足認被告
      辛○○提領款項之日期為九十年一月三十日。又九十年度民進黨第五屆台南縣
      立法委員黨內初選之登記領表時間為九十年一月十五至十九日，黨員投票時間
      為九十年四月一日等情，亦有民進黨中央黨部九十年二月七日組九字第Ａ０二
      ０二０九五號函（見九十偵字第一０七二九號卷第七五頁）在卷可參，亦與被
      告辛○○所述該三十萬元係做為被告丙○○參加民進黨黨內立委初選之用乙節
      相符。被告辛○○係自九十年一月十七日起，受僱為歸仁鄉公所清潔隊試用隊
      員，經試用期滿成績及格，自九十年四月十六日起予以正式僱用乙節，有歸仁
      鄉公所檢送之僱用通知書影本二紙（見九十偵字第七四０四號卷第五八至第六
      ０頁在卷可按。又參酌0000000000號電話譯文表第七七頁至第七十
      八頁所載，被告癸○○與壬○○間之對話內容「（時間：九十年一月十七日九
      時二十三分）蔡（代表被告癸○○）：阿瞬，辛○○的事我幫你處理好了。瞬
      （代表被告壬○○）：我知道了，．．．蔡：辛○○的事我在昨天就把他處理
      好了，本來說隊長叫他不用去上班了，我說那有這樣，．．．」，與被告辛○○擔任試用人員之時間吻合，足認被告辛○○升任正式人員乙事，確係被告壬○○透過被告癸○○向被告丙○○請託無誤。並以丙○○與癸○○私交甚篤，
      丙○○時常進出尚郁公司，常有連繫，推論丙○○確有透過癸○○收取辛○○
      交付之三十萬元賄款。
（二）辛○○自調查筆錄起至本院審理時止，均供稱三十萬元係交與癸○○，並非丙○○，核與癸○○九十年七月四日於調查筆錄中供述內容相符（附件卷（一）
      二八頁）。癸○○雖不否認曾受辛○○請託，向丙○○說項讓辛○○升任為正
      式人員（九十偵字第一０七二九號卷四七四頁），惟交付三十萬元之緣由，依
      癸○○於偵查中的說法係因丙○○參與民進黨黨內立委初選，伊幫忙作廣告看
      板、競選旗幟，花費三十餘萬元，有次辛○○到伊家裡，表示欠鄉長人情，願
      意贊助三十萬元，並將現款交給伊，伊將該款支付於廣告費用後，於初選完後
      一星期，伊有告訴丙○○，錢是辛○○出的（附件卷（一）二八頁、九十偵字
      第一０七二九號卷五一頁），於審判中，蔡復改稱辛○○他父親退休，清潔隊
      出缺，他想要占該缺，所以辛○○拿了三十萬元來找我，要我轉給鄉長，我去
      找鄉長，鄉長沒有收，我又拿回來交給辛○○。我把錢拿給辛○○後，過了一
      段時間，因為鄉長丙○○要參加立法委員初選，我幫他製作競選看板、旗幟、
      帽子，花了將四十萬元，辛○○來找我，說他欠鄉長人情，要出三十萬元，我
      就收下了（本院卷（三）一二四至一二五頁）。癸○○有收受辛○○交付的三
      十萬元，固可認定，惟三十萬元是否出於丙○○之要求？癸○○將三十萬元移
      作廣告看板、競選經費有無經丙○○同意（亦即丙○○有無收受該等款項之故
      意）？與辛○○升任正式清潔隊員是否有對價關係而可認定為賄款？除了辛○○一人在事後指訴認為丙○○有授意外，客觀上查核癸○○關於此部分的說詞
      ，難認與辛○○之指訴相合。
（三）辛○○係在九十年一月十七日經受僱為歸仁鄉公所清潔隊試用隊員，有歸仁鄉
      公所檢送之僱用通知書影本二紙在卷可按（九十偵字第七四０四號卷五八至六
      ０頁），而辛○○提出確曾交付三十萬元賄款之依據，為其父蔡福聯之歸仁鄉
      農會活期存款存摺影本一份（見九十偵字第七三五五號卷四七頁至五一頁），
      惟蔡聯福前開存摺記載有三十萬元提領紀錄之日期為九十年一月三十日，時在
      九十年一月十七日辛○○由臨時僱員升任清潔隊試用隊員之後近二週的時間。
      該筆三十萬元款項如與辛○○升任清潔隊員有對價關係，即作為辛○○升任試
      用隊員之對價，應無在派令發布後二週，才提領交付之理。由證據揭示之時間
      序列，應認辛○○係在升任清潔隊員後，才交付三十萬元與癸○○。辛○○前
      揭關於丙○○要求交付三十萬元升任清潔隊用隊員的說法，尚難遽採。則辛○○付三十萬元與癸○○，即無證據認定與其升任清潔隊試用隊員有對價關係，
      自難遽認係賄款。
（四）電話譯文雖係錄製於九十年一月十七日辛○○升任試用隊員之日，惟通話之人
      係癸○○與壬○○，觀之公訴意旨所引用之內容，本院認為僅能認定海棠及壬○○於九十年一月十七日辛○○核派為試清潔隊員當日即已知悉該消息，無從
      據此推認辛○○有交付賄款及丙○○有收取賄款，自難資為丙○○不利認定之
      依據。
（五）綜上所述，辛○○為從臨時僱員升任清潔隊試用隊員交付三十萬元與丙○○作
      為競選民進黨立委黨內初選之費用一事，除辛○○個人認為係癸○○代丙○○
      向伊收取三十萬元賄款之供述外，癸○○並未為相同之陳述，辛○○自陳交付
      三十萬元之日期遠在其升任試用隊員之後二週，與其所稱係為求升任試用隊員
      才交付賄款之供述不合。此部分遍觀相關事證，均無丙○○在事前指示癸○○
      向辛○○收取三十萬元之支字片語，或具體資料，即公訴人提出之監聽譯文亦
      與丙○○收取三十萬元賄款無涉，無從採為不利被告丙○○認定之依據，此部
      分犯罪不能證明，應依法為無罪之諭知。
伍、被告丙○○、甲○○、乙○○、庚○○四人，被訴犯行，本院認為或與構成要件
    未合，或在證據法則上尚有懷疑，均未達可明確認定確係犯罪之程度，依法為被
    告四人無罪之判決。
據上論斷，應依刑事訴訟法第三百零一條第一項前段，判決如主文。
本案經檢察官羅瑞昌到庭執行職務。
中      華      民      國      九十四      年      一      月  二十六  日
                                  臺灣臺南地方法院刑事第二庭
                                      審判長法  官  陳振謙
                                            法  官  洪士傑
                                            法  官  鄭燕璘
右正本證明與原本無異。
如不服本判決，應於判決送達後十日內，向本院提出上訴狀。
                                            書記官  吳信助
中      華      民      國      九十四    年      一      月  二十七  日
